臺灣高雄地方法院刑事裁定　　　　　　　　　　　　　九十一年度自字第四二四號
　　自　訴　人　美商美國新美股份有限公司台灣分公司
　　代　表　人　王鍾炎
　　被　　　告　甲○○
右列被告因詐欺案件，經自訴人提起自訴，本院裁定如左：
    主  文
自訴駁回。
    理  由
一、自訴意旨略以：被告甲○○於民國九十年十月二十九日，透過美國默沙東藥廠業
    務代表巫佩珊，向自訴人美商美國新美股份有限公司台灣分公司訂購價值新台幣
    （下同）二十五萬六千六百六十二元之藥品，因被告購買之金額，超出自訴人授
    予被告之信用額度，自訴人要求被告以現金交易，否則不同意此項交易，被告隨
    即表示願以即期支票付款，自訴人於九十年十月三十日，由送貨員談善高將該藥
    品送交被告簽收，並收回被告交付之支票乙紙（下稱系爭支票），詎料，該即期
    支票自訴人於第二日提出交換後，即因存款不足遭退票，自訴人多次要求被告償
    還貨款，被告均避不見面，而自訴人交付之藥品亦遭被告轉賣圖利，因認被告涉
    犯刑法第三百三十九條第一項之詐欺取財罪嫌云云。
二、按法院或受命法官，得於第一次審判期日前，訊問自訴人、被告及蒐集或調查證
    據，於發見案件係民事或利用自訴程序恫嚇被告者，得曉諭自訴人撤回自訴；第
    一項訊問及調查結果，如認為案件有第二百五十二條至第二百五十四條之情形者
    ，得以裁定駁回自訴，刑事訴訟法第三百二十六條第一項、第三項分別定有明文
    。復按刑法第三百三十九條第一項詐欺罪之成立，以意圖為自己或第三人不法所
    有，以詐術使人將本人或第三人之物交付為要件，所謂以詐術使人交付，必須被
    詐欺人因其詐術而陷於錯誤，若其所用方法，不能認為詐術，亦不致使人陷於錯
    誤，即不構成該罪（最高法院二十九年上字第三一五號及四十年台上字第八六
    號判例意旨可資參照）。至於債務人於債之關係成立後，如有未依債之本旨履行
    民事債務之情形，在一般社會經驗上可能之原因甚多，縱令是出於惡意不為履行
    ，苟無足以證明其在債之關係發生時，自始即具有不法所有意圖之積極證據，亦
    僅能令負民事之遲延給付責任，依刑事訴訟法第一百五十四條之規定，尚不得據
    此債信違反之客觀事態，而推定債務人原有詐欺之犯意。
三、訊據被告甲○○堅決否認有何詐欺之犯行，辯稱：我與自訴人交易四次，有付過
    第一次及第二次的錢，分別是開九十年九月十四日及十月四日的票，第三次的貨
    款我沒有付，第四次有開九十年十月三十一日的票，我都是開高新銀行小港分行
    陳保成的票支付貨款，因為自訴人沒有在十月三十一日進行兌現，而是十一月八
    日才去銀行兌現，因為十一月八日我有二張票，一張十三萬多元是給巫小姐的票
    有兌現，一張二十五萬多元是自訴人那張票沒有兌現，因為我錢不夠，我是先有
    打電話給巫小姐，是否能請自訴人先把二十五萬多元那張票抽起來，巫小姐表示
    他們在台北開會回來再說，可是後來也沒有抽回去，十一月八日是第一次跳票，
    這時就出現經濟週轉不靈，因為有朋友跟我們買貨，沒有拿錢給我們，跳票之後
    ，自訴人代理人郭崇鑑有好幾次去藥局，我母親有說先給自訴人一個金額，自訴
    人堅持一次要三萬元，可是我們只能給二萬元，還錢的方式談不攏，所以談不成
    ，又因為經濟有問題，所以沒錢還自訴人，未達成和解，且本件金額比較大，無
    法一次補足，之後回補的都是小金額的貨款，我總共還欠自訴人五十多萬元的貨
    款，我沒有詐欺意圖，後來我與我母親鬧得不愉快，所以很少到藥局，買來的貨
    已經賣掉等語。經查：
  (一)自訴人之代理人陸金樓於本院審理中指稱：被告曾向我們訂過四次貨品，第一次
    訂貨係九十年八月十五日，被告開立九十年九月十四日、金額十萬五千一百零九
    元之支票一紙予我們，第二次訂貨係九十年九月十二日，被告開九十年十月四日
    、金額二十五萬六千六百六十二元之支票一紙予我們，第三次訂貨係九十年十月
    二日，這次貨款二十五萬六千六百六十二元尚未收取，打算於九十年十一月份才
    去請領，第四次訂貨係九十年十月二十九日，因為被告於第三次訂貨之貨款我們
    還沒有收到，所以第四次訂貨我們要求下貨收現，所以被告開立九十年十月三十
    一日的票給我們等語（參見本院卷第五二頁），並提出銷貨資料核對表一紙以佐
    其說（參見本院卷第三十頁），且為被告所同認（參見本院卷第五三頁），堪認
    自訴人此部分指訴屬實，則觀以被告於本件即第四次交易所應支付自訴人之貨款
    二十六萬六千六百六十二元，與過往三次被告與自訴人等之交易貨品及金額相較
    ，尚均屬正常，並無大量進貨之異常情形，且自訴人對於第三次與被告之交易貨
    款係依據前二次之交易習慣即欲在下一月份收取，亦難認被告於第三次訂貨之當
    月月底又向自訴人訂購本件即第四次之貨品交易有何異常之處，且被告於本件即
    第四次之貨品交易時亦應自訴人之要求開立該次同貨款金額之支票交付予自訴人
    ，亦據自訴人公司之送貨員即證人談善高於本院審理中證述在卷（參見本院卷第
    二七頁‧九十一年十月九日訊問筆錄），顯見自訴人與被告為本件即第四次之貨
    品交易時，彼此間係基於前三次之交易習慣而為之，並非被告施用詐術行為所致
    一情堪以認定。
  (二)復經本院向高雄市票據交換所及高新商業銀行小港分行查詢被告所交付予告訴人
    之陳保成支票存款帳戶退票資料及自九十年八月起至同年十一月止之陳保成支票
    存款帳戶往來明細以查，該陳保成之支票存款帳戶至今尚未列為拒絕往來戶，惟
    於九十年十一月八日有一張票號ＮＯ三一一五四八號之金額二十五萬六千六百
    六十二元支票遭退票，同日亦有一筆十三萬三千四百五十八元之交換票款紀錄，
    且該帳戶自九十年八月一日起至同年十月三十一日止之交易往來明細均尚屬正常
    一情，有高雄市票據交換所九十一年十月十五日高市票交業乙字第二二四九號函
    暨所附之陳保成退票資料明細一份及高新商業銀行小港分行九十一年十月十六日
    九十一年度高新銀港字第四十七號函暨所附之陳保成支票存戶九十年八月至十一
    月所有支票提示明細一份附卷可參（參見本院卷第三四—三五、三七—四八頁）
    。據上可悉，被告前開四次向自訴人訂購貨品交易所用以償付貨款之陳保成支票
    存款帳戶交易往來尚稱正常，其前資金均有正常存款及提領之紀錄，信用尚屬良
    好，並非全無資力，雖自訴人於九十年十一月八日所提示之系爭支票遭退票，然
    同日亦有一張十三萬三千四百五十八元之支票兌現，足認被告前開所辯核與上揭
    物證資料相符，尚可採信。是以被告於本件即第四次貨品交易前，即與自訴人有
    過三次貨品交易往來，且先前第一、二次所訂購之貨款亦有依約付清，其用以償
    付貨款之陳保成支票存款帳戶交易往來尚稱正常，雖因日後其友人購貨欠款拖累
    致週轉困難而發生存款不足致系爭支票遭退票之現象，殊難僅以本件系爭支票事
    後遭受退票無法清償，而遽論被告於本件即第四次訂貨之初即有詐欺自訴人之故
    意。
  (三)又自訴人代理人郭崇鑑於本院審理中既已到庭指稱：十一月八日我去銀行兌現，
    之後跳票，我有找被告，被告表示一時無法償還，我們也讓她延緩好幾個月，但
    還是沒有辦法還，之後再打電話至藥局，都是被告母親接的，被告母親表示一個
    月要還一萬元，我向公司反應，公司要求一個月還五萬元，後來有降到三萬元，
    但是被告她們無法接受，最後一次我向公司請示，公司有接受被告母親每月償還
    二萬元，之後我們把支票送至藥局給被告母親簽收時，被告母親表示沒有錢，大
    概在今年（即九十一年）農曆年之後去找她們，她們就說沒有錢等語，且為被告
    所不否認（參見本院卷第二八頁‧九十一年十月九日訊問筆錄），堪認自訴人於
    本件即第四次貨品交易後，仍持續有派人至被告開設址設於高雄市○○○路一五
    七號之「全一藥局」尋找被告或被告之母聯絡協商解決本件貨款債務，並未因此
    聯絡無著，僅係雙方一直無法就本件貨款債務尋得解決方式而延宕時日，亦難據
    此而認被告於本件即第四次訂貨之初，即有不法所有之意圖。
  (四)雖被告於本件涉訟後，至今仍未能清償所欠自訴人上開貨款固屬實情，惟被告向
    自訴人訂購本件即第四次貨品交易而成立債之關係初始，並無不法所有之意圖，
    且未施用詐術，既已如前述，而債務人未依債務本旨履行給付者，依一般社會經
    驗而言，原因非一，其因不可歸責之事由無法給付，或因合法主張抗辯事由而拒
    絕給付，甚至債之關係成立後，始行惡意遲延給付，皆有可能，非必即出於自始
    無意給付之詐欺犯罪一端，尚難以單純債務不履行之狀態，即推定被告自始即有
    不法所有之意圖，且係施用詐術，逕認應以詐欺罪責相繩，堪認本件被告所為與
    刑法之詐欺取財罪之構成要件尚屬有間，本件應屬債務不履行之民事糾紛。
  (五)綜上所述，本院經審酌自訴人所提出之自訴狀、卷附之證據資料及自訴人於本院
    行調查證據程序時所為之陳述，認自訴人所指被告涉犯之詐欺犯行，犯罪嫌疑不
    足，無進行審判程序之必要，依首開規定及說明，自應依法裁定駁回自訴。
據上論斷，依刑事訴訟法第三百二十六條第三項、第二百五十二條第十款，裁定如主
文。
中      華      民      國    九十一    年     十一     月      八      日
                                臺灣高雄地方法院刑事第五庭
                                  審判長法  官  吳  永  宋
                                        法  官  張  茹  棻
                              法  官  林  家  賢
右正本證明與原本無異。
如不服本裁定，應於送達後五日內，向本院提出抗告狀。
                                        書記官  許  雅  惠
中      華      民      國    九十一    年    十一    月      十一      日
